【裁判字號】    88,訴,361
【裁判日期】    891107
【裁判案由】    偽證
【裁判全文】
臺灣屏東地方法院刑事判決                          八十八年度訴字第三六一號
    公  訴  人  臺灣屏東地方法院檢察署檢察官
    被      告  壬○○
    選任辯護人  林錦芬
右列被告因偽証案件，經檢察官提起公訴（八十七年度偵字第七五四六號），本院判
決如左：
    主  文
壬○○無罪。
    理  由
一、公訴意旨略以：被告壬○○明知民國八十七年三月十二日十五時三十分許，乙○○與戊○○○在本院潮州簡易庭外走廊爭吵時，並未在場目擊乙○○如何受傷之
    情形，竟於八十七年五月十二日本院八十七年度易字第六○八號審理被告丁○○
    傷害案中，供前具結而為虛偽陳述於案情有重要關係之丁○○毆打乙○○之事實
    ，致法院採信被告壬○○之證詞，而判決丁○○傷害罪成立判處拘役五十日確定
    ，因認被告壬○○涉有刑法第一百六十八條之偽證罪嫌。
二、按犯罪事實應依證據認定之，無證據不得推定其犯罪事實，又不能證明被告犯罪
    者，應諭知無罪之判決，刑事訴訟法第一百五十四條、第三百零一條第一項分別
    定有明文。次按犯罪事實之認定，應憑證據，如未能發現相當證據，或證據不足
    以證明，自不能以推測或擬制之方法，以為裁判基礎；又刑事訴訟法上所謂認定
    犯罪事實之證據，係指足以證明被告確有犯罪行為之積極證據而言，該項證據必
    須適合於被告犯罪事實之認定，始得採為斷罪之資料，此有最高法院四十年度台
    上字第八六號、六十九年度台上字第四九一三號判例足資參照。另刑法第一百六
    十八條之偽證罪，以於執行審判職務之公署或於檢察官偵查時對於案情有重要關
    係之事項，供前或供後具結，而為虛偽之陳述為要件，所謂虛偽之陳述，係指與
    案件之真正事實相悖，而足以陷偵查或審判於錯誤之危險者而言，亦有最高法院
    六十九年度台上字第二四二七號判例意旨可供審酌，核先敘明。
三、訊據被告壬○○於本院審理時堅詞否認涉有偽證犯行，辯稱：確有於八十七年三
    月十二日十五時三十分許陪同乙○○、丙○○至本院潮州簡易庭開庭，並目睹丁○○毆打乙○○等語。經查：
  (一)告訴人丁○○因與丙○○間有互助會款糾紛，乙○○（係丙○○之父，已於八十
    八年十二月十二日死亡，詳本院卷第一百七十七頁）乃代理丙○○向本院提起給
    付會款之民事訴訟（本院八十六年度潮簡字第八二八號），八十七年三月十二日
    十五時三十分許，在本院潮州簡易庭庭訊後，乙○○與告訴人丁○○之妻戊○○○在簡易庭前發生爭執，丁○○見狀竟基於傷害之意思，上前出手毆打乙○○成
    傷，被告壬○○即於告訴人丁○○傷害案件中到庭供前具結及證稱：「跟派出所
    所講的一樣（即有看到丁○○出手打乙○○）」，致告訴人丁○○為法院判決傷
    害罪成立而判處拘役五十日等情，有本院八十七年度易字第六○八號、台灣高等
    法院高雄分院八十七年度上易字第二三七六號判決書各一份附卷可查（詳本院卷
    第三十頁至第三十三頁）。另乙○○亦因傷害戊○○○案件，經本院八十七年度
    易字第八七三號、台灣高等法院高雄分院八十七年度上易字第二○八二號判處拘
    役三十日確定（詳八十七年度偵字第七五六四號偵查卷第五十四頁至第五十七頁
    ）。
  (二)被告壬○○於本院調查中供稱：「我確實有到潮州簡易庭，願接受測謊及請求傳
    訊證人辛○○」等語（詳本院卷第十五頁背面），俟經證人辛○○到庭結證稱：
    「那天（即八十七年三月十二日）十四時三十分在潮州簡易庭民事庭開庭，我是
    丙○○民事訴訟之代理人，因那天有事不能到庭，請乙○○做丙○○的代理人，
    他們沒有車，我就借車給丙○○去開庭，我將車開到枋寮鄉○○路二六五號丙○○經營之琴韻服飾店，然後親眼見丙○○載被告壬○○一起到乙○○住處載乙○○去潮州簡易庭開庭」等語（詳本院卷第一百八十三頁）。又被告壬○○經送測
    謊，由法務部調查局採問題控制法鑑定：「壬○○稱：(一)其有至潮州簡易庭；(二)
    其看見丁○○毆打乙○○。」，經測試無情緒波動反應，應未說謊之事實，有法
    務部調查局八十九年八月十九日（八九）陸（三）字第八九○五二二八六號鑑定
    通知書一紙附卷可稽（本院卷第二百零二頁）。再被告壬○○另供稱：「在十六
    時左右（指八十七年三月十二日）在回家路上，乙○○很生氣說要去告丁○○，
    在車上說如有需要要叫我出來作證，我因有事要回家處理一下，有需要我才去警
    局；後來在十九時前有接到丙○○電話，叫我到水底寮派出所（應係屏東縣警察
    局枋寮分局建興派出所）作筆錄，我準備一下就去派出所．．．」等語（本院卷
    第一百八十四頁）；另證人丙○○亦結證稱：「我弟弟帶我父親去警局報案，我
    父親在警局打電話叫我過去作筆錄，在警局我也打電話給壬○○叫壬○○來作筆
    錄，約二十分鐘壬○○就來了」等語（本院卷第一百八十三頁背面）。是被告壬○○倘未於八十七年三月十二日陪同乙○○、丙○○至潮州簡易庭開庭並目睹乙○○為告訴人丁○○毆打之事實，則依被告壬○○當時係任職於國泰人壽保險公
    司枋寮展業處之保險收轉員工作，當日下午必忙於自己之工作，應無可能於下班
    後之十九時前接獲丙○○在派出所所打之電話，即大膽且敢至派出所證述上情；
    再衡以乙○○、丙○○於開庭當日亦確有一女子陪同至潮州簡易庭開庭，此為告
    訴人所舉之證人庚○○所供認（詳八十七年偵字第七五六四號偵查卷第五十九頁
    背面），則乙○○至派出所告訴丁○○傷害時，依當時乙○○必係經警要求提供
    證人至派出所作證之急迫情況下，理應請求該同行之女子至派出所作筆錄，實無
    捨棄該同行女子而另請求當日告訴人認為未同去開庭之被告至派出所作筆錄，始
    符常理；再被告倘確有偽證之事實，亦應不致於本院第一次審理時即經由辯護律
    師要求測謊，被告之測謊雖經告訴人質疑於測謊前經人再三教導而通過測謊等語
    （詳本院卷第二百二十四頁），然查測謊儀器對犯罪嫌疑人之心理作用，係在於
    犯罪嫌疑人說謊時容易產生遲疑、緊張、恐懼或心理不安等心理現象，而說謊者
    愈想要壓抑此種情緒，在測謊儀器上所產生之反應則愈明顯，故告訴人所質疑之
    經人再三教導而通過測謊等情應與測謊原理不符而非可採信；綜合上述各情，應
    認被告壬○○上開所辯：確有於八十七年三月十二日十五時三十分許陪同乙○○
    、丙○○至本院潮州簡易庭開庭，並目睹丁○○毆打乙○○等語，尚非屬虛構而
    堪採信。
  (三)1.告訴人丁○○請求傳訊立場與雙方較無利害關係之證人甲○○、庚○○、己○○以證明被告確無到潮州簡易庭開庭之事實。證人己○○則到庭結證稱：「我
      不認識被告，當天她有無到潮州簡易庭，我不知道」等語；又證人甲○○則到
      庭結證稱：「（你有無看到壬○○，你看到與丙○○在一起的女者有無戴眼鏡
      ）我沒有看到壬○○，但丙○○身邊有一個女的，我有正面看那人不是壬○○
      ，那人類似學生頭，那女的沒戴眼鏡，當時我有帶小孩」，「（是否你帶小孩
      有無可能你照顧小孩，沒有注意周圍的人）有可能，我確定我眼睛所及沒有看
      到壬○○」；再證人庚○○亦到庭結證稱：：「（如何認識壬○○）因我常經
      過壬○○服務的國泰保險公司而認識她」，「（當時有無看到壬○○）沒有，
      我有看到丙○○與另一女的走在一起，但丙○○旁邊的人不是壬○○」，「從
      法庭走出來丙○○走在我前面，他們就吵起來，我沒有看到打架，甲○○在勸
      架，我有看到乙○○跌坐在地上」，打架時是甲○○在勸架，我是走在丙○○
      後面」（上開證詞均詳本院卷第二百三十二頁至第二百三十四頁背面）。則從
      證人甲○○之供詞以觀，證人甲○○亦承認有可能因照顧小孩而沒有注意周圍
      之人，及僅能確定眼睛所及沒有看到被告壬○○，故尚不能依證人甲○○之證
      述而認定被告壬○○於當日確未至潮州簡易庭之事實，要屬無疑。又另證人庚○○既供稱：「從法庭走出來丙○○走在我前面」，「我有看到丙○○與另一
      女的走在一起」，「我是走在丙○○後面」等語，證人庚○○既係走在丙○○
      後面及有看到丙○○與另一女的走在一起，則亦可能因證人庚○○與被告壬○○並非熟識而無法從背後判斷與丙○○走在一起之女性是否確為被告壬○○，
      故此項證言之真實性既尚有合理之可疑性存在，自非得採為告訴人指訴之有利
      之證明。
    2.告訴人另以：「法院並非遊憩場所，而依吾國社會常情，一般人避之惟恐不及
      ，自更無無故前去法院之理，故被告何以當時會前去潮州簡易庭，已極令人起
      疑外，且告訴人於遭乙○○控告傷害案中及乙○○所提起之損害賠償民事案件
      中，均再三請求民、庭刑傳喚被告到庭對質，惟被告竟虛構藉口，稱受到告訴
      人之恐嚇及威脅而不敢出庭，藉以逃避對質，顯見被告之心虛」等語（詳本院
      卷第二百二十三頁），質疑被告應未至潮州簡易庭開庭之事實，然此已據被告
      壬○○供稱係欲搭丙○○之便車至潮州送保單，並據丙○○隔離訊問時亦為相
      同之供述在卷（本院卷第三十八頁正、背面）；另被告於告訴人被訴傷害案中
      亦僅係請求法院淮予隔離審問，而非不敢出庭藉以逃避對質之事實，亦有被告
      所提陳情狀一紙附於本院八十七年度易字第六○八號刑事卷第八頁可參，是告
      訴人上開質疑之詞尚非得據為證明被告未至潮州簡易庭之有利證明，要屬無疑
      。
    3.告訴人再質疑以：「戊○○○控告乙○○之台灣高等法院高雄分院八十七年度
      上易字第二○八二號刑事判決書中謂：『．．．另被告（指乙○○）請求傳訊
      證人壬○○，惟陳女經合法傳喚並未到庭，參酌被告（指乙○○）稱陳女是陪
      伊女兒同往開庭．．．是告訴人（指戊○○○）否認壬○○在場，非無理由，
      本院以證人壬○○之證據能力既有可疑，認無再予傳訊之必要．．．』等語，
      足見該第二審判決亦不認被告壬○○當時曾經在場」等語（本院卷二百二十四
      頁、另該判決書附於八十七年度偵字第七五六四號偵查卷內第五十六頁）；然
      經詳閱該判決理由中告訴人所質疑各語，亦僅能證明該判決合議庭認為：「是
      告訴人（指戊○○○）否認壬○○在場，非無理由，本院以證人壬○○之證據
      能力既有可疑，認無再予傳訊之必要」之事實，尚無從依該判決認定如告訴人
      所言：「足見該第二審判決亦不認被告壬○○當時曾經在場」之事實，告訴人
      對該判決理由之認知顯與事實不符，應堪認定。
    4.告訴人復質疑以：「另被告雖聲請傳喚證人辛○○，惟辛○○當時並不在場，
      自無法為被告在場與否之供述，至於辛○○另所證述之情事，因與被告是否在
      場，並無積極及確實之牽連關係存在，則不論所述屬實與否，均與本案告訴之
      重點無關」等語（詳本院卷第二百二十五頁）；然查，「認定犯罪事實所憑之
      證據，固不以直接證據為限，間接證據亦應包含在內，惟採用間接證據時，必
      其所成立之證據，在直接關係上，雖僅足以證明他項事實，而由此他項事實，
      本於推理之作用足以證明待證事實者，方為合法，若憑空之推想，並非間接證
      據」，此為最高法院三十二年度上字第六七號判例意旨所明文，則證人辛○○
      所結證稱：「親眼見丙○○載被告壬○○一起到乙○○住處載乙○○去潮州簡
      易庭開庭」之證述固屬間接證據，然此項間接證據既足證明被告壬○○應有至
      潮州簡易庭之事實，則本於推理之作用被告既有到潮州簡易庭，被告供稱有目
      睹告訴人傷害乙○○之事實即非無可能，是依證據法則及上開最高法院判例意
      旨，法院自得採用此項間接證據作為認定被告所辯各語是否屬實之依據，故告
      訴人所稱：「則不論所述屬實與否，均與本案告訴之重點無關」等語，即顯與
      證據法則之理不合而無足採。
四、綜上所述，告訴人申請訊問之證人甲○○、庚○○、己○○之證詞既尚有合理之
    可疑性存在，而非得採為告訴人指訴之有利證明，又告訴人所質疑各語亦均非得
    據為證明被告未至潮州簡易庭之有利證明，或對判決理由之認知顯與事實不符，
    或與證據法則之理不合等情已如前述，而被告壬○○應有與乙○○、丙○○同至
    潮州簡易庭之事實，既經證人辛○○證述屬實，被告復經測謊結果應未說謊之事
    實，亦據科學鑑定在案，復參以乙○○、丙○○於派出所告訴丁○○傷害案時，
    於急迫時間內應無捨棄該同行女子而另請求當日告訴人認為未同去開庭之被告至
    派出所作筆錄始符常情，亦均如前述。故本院綜合上開各情以觀，認為被告壬○○辯稱：確有於八十七年三月十二日十五時三十分許陪同乙○○、丙○○至本院
    潮州簡易庭開庭，並目睹丁○○毆打乙○○等語，即非屬虛構而堪採信，是被告
    壬○○於本院八十七年度易字第六○八號審理被告丁○○傷害案中，供前具結而
    為證述丁○○毆打乙○○之事實，即與偽證罪之構成要件有間。此外，復查無積
    極證據足資證明被告壬○○確有公訴人所指之偽證犯行，揆諸前揭法條規定與最
    高法院判例意旨，爰為被告無罪判決之諭知。
據上論斷，應依刑事訴訟法第三百零一條第一項，判決如主文。
本案經檢察官陳新君到庭執行職務。
中      華      民      國      八十九      年      十一    月    七    日
                                      臺灣屏東地方法院刑事第二庭
                                            法  官柯盛益
右正本證明與原本無異。
對於本判決如有不服應於收受送達後十日內向本院提出上訴書狀上訴於台灣高等法院
高雄分院並按他造當事人之人數附具繕本。
                                            書記官  張福山
中      華      民      國      八十九      年      十一    月    七    日


司法院資訊處製作；財團法人民間司法改革基金會備份。
